【裁判字號】    91,簡,733
【裁判日期】    920505
【裁判案由】    汽車燃料使用費
【裁判全文】
臺北高等行政法院判決                              九十一年度簡字第七三三號
    原      告  甲○○
    被      告  交通部
    代  表  人  乙○○部長）.
右當事人間因汽車燃料使用費事件，原告不服行政院中華民國九十一年七月三十一日
院臺訴字第○九一○○三七○三五號訴願決定，提起行政訴訟，本院判決如左：
    主  文
原告之訴駁回。
訴訟費用由原告負擔。
    事  實
一、事實概要：原告所有Ｋ八─三七○九號自用小客車民國九十一年全期汽車燃料使
    用費，經被告委託代徵機關臺北市政府所屬監理處以郵寄汽車燃料使用費繳納通
    知書送達原告，金額計新台幣（下同）七、二○○元，繳納期限自九十一年七月
    一日起至九十一年七月三十一日止。原告不服提起訴願，遭決定駁回，遂提起行
    政訴訟。
二、兩造聲明：
  (一)原告聲明：
    1.被告應將對原告所有車號Ｋ八─三七○九號自用小客車所為徵收九十一年全期
      台北市汽車使用燃料費之行政處分撤銷。
    2.被告應返還原告七、二○○元，及自九十一年七月四日起至清償日止，按年息
      百分之五計算之利息。
  (二)被告聲明：駁回原告之訴。
三、兩造之陳述：
  (一)原告主張之理由：
    1.被告委託台北市監理處所為之九十一年全期台北市汽車使用燃料使用費之行政
      處分，僅記載原告車輛「所屬所站」為「台北市監理處」，及徵收機關長官之
      蓋章，並未表明究係何機關所為之行政處分，尤其未載明係由被告委託作成，
      更未載明行政處分之法令依據、行政處分之意旨及不服行政處分之救濟方法、
      期間及受理機關，其違反行政程序法有關行政處分應備之程式甚明，且被告於
      訴願程序始終未予補正，依據行政程序法第一百十一條之規定，被告所為之行
      政處分應屬無效。
    2.查使用牌照稅第三條第一項規定：「使用公共水陸道路之交通工具，無論公用
      、私用或軍用，除依照其他有關法律，領用證照，並繳納規費外，交通工具所
      有人或使用人應向所在地主管稽徵機關請領使用牌照，繳納使用牌照稅。」可
      知使用牌照稅，係行政機關允許交通工具使用公共道路之代價，故使用牌照稅
      ，衡酌經濟上之意義及實質課稅之公平原則，顯係作為道路之養護、修建及安
      全管理之用，則公路法第二十七條就同一行政目的，再向用路人徵收「使用燃
      料費」，明顯違反司法院釋字第四二○號解釋及憲法上所定之公平原則、比例
      原則。查汽車燃料使用費，其法律上之性質，係屬主管機關根據公路法第二十
      七條規定而徵收之「特別公課」，雖與稅捐有別，惟特別公課亦係對義務人課
      予繳納金錢之負擔，其徵收目的、對象、用途自應以法律定之，如曰法律授權
      以命令訂定者，其授權符合具體明確之標準，始為憲法之所許（司法院釋字第
      四二六號解釋參照），而所謂明確性，係指創設特別公課之法律規定，就課徵
      之主體、客體、計算基礎、費率均應明確規定，使繳納義務人可以預測該項負
      擔及具有計算可能性，並使行政、司法人員得以正確加以適用，況汽油為民生
      必需品，並無法律上之理由，對於民生必需品之使用，課徵使用費。憲法第十
      五條規定，人民財產權應予保障。對人民財產權之限制，必須合於憲法第二十
      三條所定必要程度，並以法律定之，其由立法機關明確授權行政機關以命令訂
      定者，須據以發布之命令符合立法意旨且未逾越授權範圍時，始為憲法之所許
      ，迭經司法院釋字第五二一、五一四、五一０、四八八號解釋在案，而公路法
      第二十七條並未授權被告得以推定汽車所有人使用燃料之方式徵收，更未授權
      以違反公平原則之方式徵收，原處分明顯違法應予撤銷。
    3.依公路法第二十七條第一項規定可知使用燃料費既係在籌集公路養護、修建及
      安全管理所需經費，故基於使用者付費及行政法上公平原則，汽車使用燃料費
      應對使用公路者，依其使用道路之多寡徵收，而使用燃料愈多者，則表示其使
      用道路之頻率愈高，對道路之負擔即愈大，故應多納使用燃料費，換言之，汽
      車使用燃料費應按各汽車之汽油使用量而徵收，如此方能體現量、價之關係，
      始符公路法第二十七條之徵收目的。
    4.被告七十二年六月廿六日交路字第一四七二０號發布之「各型汽車徵收燃料使
      用費耗油計算表」推定原告所有汽車每日行駛六十公里，推定每個月使用效率
      為百分之八十（三十天中使用二十四天），因此推定原告所有車輛每月行使一
      千四百四十公里（60km x 30day x80%=1440  km），再推定原告所有車輛平均
      每公里使用油料六分之一公升，得出每月耗油為二百四十公升（1440*1/6=240
      ），故認定原告每年使用二千八百八十公升之汽油（240*12=2880），再以每
      公升二點五元之比例向原告徵收七千二百元（2880*2.5=7200），然上述所有
      之數據，包括每日行駛公里數、每月使用效率及每公里之油耗量，均無任何證
      據證明。縱使為同一廠牌、同一型式、同一排氣量、同時間出廠、使用相同輪
      胎之不同二部汽車，因載重之不同（越重越耗油）、駕駛人操作方式之不同（
      經常猛踩油門起步當然耗油）、保養情況之不同（不保養的汽車當然耗油）、
      使用時間之不同（經常使用者當然耗油）、所行駛道路之不同（市區道路當然
      比高速公路耗油）等等，絕無可能會有相同之耗油量，被告制定「各型汽車徵
      收汽車燃料費耗油量計算表」，已經違反了目前所有已知的物理原則。按認定
      事實須憑證據，倘無證據足資認定有堪以認定行政處分所本之事實存在，即不
      得僅以推測之詞而為行政處分（行政法院七十五年判字第三０九號判例參照）
      。被告應就其如何認定原告每年使用二千八百八十公升之汽油，負舉證之責，
      否則原處分即與前開判例意旨有違而有違誤。
    5.目前車用汽油可分為九八、九五、九二等三種，三種售價均不同，此為眾所周
      知之事實，既有三種不同售價之汽油，依公路法第二十七條使用燃料費應按出
      廠價格之一定比例徵收之意旨，使用不同汽油者，所應繳之汽車使用燃料費即
      應不相同，然被告竟不分使用何種汽油，一律以每公升二點五元計徵使用燃料
      費，使得使用九八汽油者之徵收費率，遠低於使用九二汽油者，例如九八汽油
      目前每公升十九點四元，汽燃費以每公升二點五元計算，其費率為百分之十三
      （2.5/19.4=0.129），而九二汽油目前每公升十七點一元，同樣汽燃費亦為每
      公升二點五元，則其費率為百分之十五（2.5/17.1=0.149），被告無法律上之
      原因，對使用不同汽油者，予以差別待遇，有違行政程序法第六條之規定。
  (二)被告主張之理由：
    1.查原告所有K8-3709號自用小客車，所屬站所係台北市監理處，依該處登記資
      料其汽缸總排氣量為二、九八六立方公分，台北市政府依據被告之委託，代徵
      九十一年全期費額七、二○○元，繳納期限自九十一年七月一日起至九十一年
      七月三十一日止，揆諸公路法第二十七條、汽車燃料使用費徵收及分配辦法第
      二條及第三條規定，並無不合。
    2.原告訴稱公路法第二十七條所規定「汽車燃料使用費」與使用牌照稅有重複課
      稅乙節。查依據使用牌照稅法，每年對汽車所有人或使用人徵收之使用牌照稅
      ，其性質如同對不動產課徵之財產稅，係屬於對動產課徵之財產稅，故使用牌
      照稅為一車輛持有稅，為車輛所有人所必須支付之固定成本，而汽車燃料使用
      費係依據公路法對於汽機車所有人徵收之「規費」，其係因應車輛使用道路所
      衍生之公路養護、修建及安全管理之經費需求而徵收，其性質應屬道（公）路
      使用成本之一，故使用牌照稅及汽車燃料使用費雖均向車輛持有人徵收，惟其
      徵收內涵與目的及法律依據並不相同，尚無「一稅兩納」情形。復依財政收支
      劃分法第十二條第一項第三款：「下列各稅為直轄市及縣（市）稅：‧‧‧三
      、使用牌照稅。」使用牌照稅既係直轄市及縣（市）稅，即屬直轄市及縣（市
      ）收入；且依財政收支劃分法附表二支出分類表：「‧‧‧丙、直轄市支出：
      ‧‧‧七、交通支出：關於直轄市○○○道、公路、航運等事業及補助之支出
      均屬之。」此等內容，皆顯與公路法第二十七條第一項規定課徵汽車燃料使用
      費目的不同，應無巧立名目以向人民重複課徵稅、費等情事，訴訟意旨殊有誤
      解。
    3.汽車燃料使用費徵收及分配辦法係被告依公路法第二十七條第二項規定會商財
      政部所訂定者，具有法規命令性質；依該辦法第三條第二項規定：「前項耗油
      量，按各型汽車之汽缸總排氣量、行駛里程及使用效率計算之。」乃汽車燃料
      使用費之徵收係按各型車種類（大客車、小客車、貨車及機器腳踏車）、用途
      （營業或自用）之汽缸排氣量、平均行駛里程及使用效率估計出每月耗油量（
      製有各型汽車徵收汽車燃料使用費耗油量計算表），再以之乘以每公升費率而
      得應徵費額，並製各型汽車每季（年）徵收汽車燃料使用費費額表；查現行費
      率以汽油每公升二點五元，其佔燃料出廠價格之比率，以九十一年六月一日調
      整油價後中油公司出廠價格計，九八汽油為16.1114元（費率約為15.52%；2.5
      元除以16.1114元）、九五汽油為14.8733元（費率約為16.81%；2.5元除以
      14.8733元）、九二汽油為13.8257元（費率約為18.08%；2.5元除以13.8257
      元）；另依該公司提供之各種汽油銷售量，以九十一年一月至五月各種汽油銷
      售量之比率為權重，乘以各種汽油出廠價格換算為單一之汽油出廠價格約為
      14.6437元，其汽燃費徵收費率約為17.07%（2.5元除以14.6437元）；均未超
      過燃料進口或出廠價格百分之二十五之法定上限，並未違反公路法第二十七條
      之規定。
    4.按台北市監理處依上開「汽車燃料使用費徵收及分配辦法」第三條第一項附表
      規定，汽缸排氣量二、九八六立方公分自用車應繳年費額為七、二００元，遂
      徵收原告上開K8-3709號自用小客車九十一年汽車燃料使用費，並無不合；縱
      該汽車燃料使用費繳納通知書未依行政程序法第九十六條第一項第六款規定記
      載教示條款，仍可依行政程序法第九十八條第三項及九十九條等規定處理，俾
      以實現程序正義，是以，被告與原告之間，就系爭行政處分即前揭九十一年全
      期台北市汽車燃料使用費繳納通知所發生拘束之效力（按：學說上稱為行政處
      分實質存續力），並不因系爭行政處分未記載上述行政程序法第九十六條第一
      項第六款所定教示條款，致生影響。
    5.汽車燃料使用費究應隨油徵收或隨車徵收，宜否按不同油品採不同費率，核屬
      徵收政策及立法衡酌問題，應為行政興革建議範圍，原告所稱既係陳情議題（
      參行政程序法第一百六十八條），即非行政爭訟處理事項。
    理  由
一、按「公路主管機關，為公路養護、修建及安全管理所需經費，得徵收汽車燃料使
    用費；其徵收費率，不得超過燃料進口或出廠價格百分之二十五。汽車燃料使用
    費之徵收及分配辦法，由交通部會商財政部定之；其有關市區道路部分之分配比
    例，由交通部會商內政部辦理之。」公路法第二十七條定有明文。次按「凡行駛
    公路或市區道路之各型汽車，除第四條規定免徵之車輛，均依本辦法之規定，徵
    收汽車燃料使用費。」「汽車燃料使用費按附表（一）及附表（二）之各型汽車
    每月耗油量及費額，由交通部委任公路總局或委託直轄市政府及其他指定之機關
    分別代徵之，其費率如下：一、汽油每公升新台幣二點五元。二、汽油每公升新
    台幣一點五元。前項耗油量，按各型汽車之汽缸總排氣量、行駛里程及使用效率
    計算之。第一項受交通部委任或委託之機關，得再委任所屬下級機關執行之。」
    為汽車燃料使用費徵收及分配辦法第二條、第三條所明定。依同辦法第三條第一
    項附表規定，自用小客車汽缸排氣量二四○一─三○○○立方公分，每年之燃料
    使用費為七、二○○元。
二、查原告所有Ｋ八─三七○九號自用小客車所屬管轄站所為台北市監理處，其汽缸
    總排氣量為二、九八六立方公分，有該車九十一年全期台北市汽車燃料使用費繳
    納通知書可稽，是台北市政府依被告之委託，代徵該車九十一年全期汽車燃料使
    用費七、二○○元，繳納期限自九十一年七月一日起至九十一年七月三十一日止
    ，揆諸首開規定，並無不合。
三、原告雖主張被告委託台北市監理處所為九十一年全期台北市汽車使用燃料使用費
    之行政處分，僅記載原告車輛「所屬所站」為「台北市監理處」，並有徵收機關
    長官之蓋章，但未表明係何機關所為之行政處分，應屬無效；行政機關於徵收汽
    車使用牌照稅後，復徵收汽車燃料使用費，違反司法院釋字第四二○號解釋及憲
    法所定公平原則、比例原則；況行為時公路法第二十七條並未授權被告得以推定
    汽車所有人使用燃料之方式徵收，更未授權以違反公平原則之方式徵收，燃料使
    用費應按各汽車之汽油使用量而徵收，方能體現量、價關係，符合行為時公路法
    第二十七條之徵收目的云云。惟查原告收受之系爭小客車九十一年全期台北市汽
    車燃料使用費繳納通知書，既已記載原告車輛「所屬所站」為「台北市監理處」
    ，並有徵收機關長官之蓋章，且原告亦知據以提起訴願，顯無行政程序法第一百
    十一條所定「不能由書面處分中得知處分機關者」之情形，自非無效。又使用牌
    照稅及汽車燃料使用費雖均向車輛所有人徵收，然使用牌照稅係就交通工具使用
    牌照課徵，而汽車燃料使用費係因車輛行駛道路，為公路養護、修建及安全管理
    所需經費而徵收，二者之徵收目的及法律依據不同，並未違反憲法規定、司法院
    釋字第四二○號解釋及公平原則、比例原則。而公路法第二十七條第二項授權被
    告訂定汽車燃料使用費之徵收及分配辦法，被告自得劃分標準訂定各型汽車之燃
    料使用費額，並無逾越授權以推定方式徵收及差別待遇之可言。至於汽車燃料使
    用費究應隨油徵收或隨車徵收，及其費率如何等，係屬徵收政策及立法考量之問
    題，原告主張均無可採。從而原處分及訴願決定均無違誤，原告仍執前詞聲請撤
    銷原處分，並請求被告返還七、二○○元及自九十一年七月四日起至清償日止，
    按年息百分之五計算之利息，為無理由，爰不經言詞辯論予以駁回（本件適用簡
    易訴訟程序）。
四、兩造其餘陳述於判決結果不生影響，無庸一一論列，併予敘明。
五、據上論結，本件原告之訴為無理由，依行政訴訟法第二百三十三條第一項、第九
    十八條第三項前段，判決如主文。
中    華    民    國    九十二      年      五        月      五        日
                 臺 北 高 等 行 政 法 院   第 四 庭
                                    法  官  楊 莉 莉
右為正本係照原本作成。
本件以訴訟事件所涉及之法律見解具有原則性者為限，始得於本判決送達後二十日
內向本院提出上訴狀並表明上訴理由，如已於本判決宣示後送達前提起上訴者，應
於判決送達後二十日內補具上訴理由（均按他造人數附繕本），且經最高行政法院
許可後方得上訴。
中    華    民    國    九十二      年      五        月      五        日
                                    書記官  王 俊 權


司法院資訊處製作；財團法人民間司法改革基金會備份。
